ACORDAO-COMPLETO-2392780

ACÓRDÃO 5868/2021 ATA 10/2021 - SEGUNDA CÂMARA

VISTOS, relatados e discutidos estes autos de pensões militares concedidas pelo Comando da Aeronáutica às beneficiárias acima indicadas;
	ACORDAM os Ministros do Tribunal de Contas da União, reunidos em sessão da 2ª Câmara, diante das razões expostas pelo Relator, com fundamento no art. 71, inciso III, da Constituição Federal e nos arts. 1º, inciso V, 39, inciso II, e 45 da Lei 8.443/1992, em:
	9.1 considerar legais e registrar os atos de concessão de pensão de Janete Odria Rodrigues; Janice Rodrigues Sucupira; Laucir Rodrigues Goncalves; Laudir Odria Rodrigues; Laurita Odria Rodrigues Weiss; Maria Angela Barra de Souza e Marilene Scancetti; 
	9.2. considerar ilegais os atos de concessão das pensões de Maria Silva de Lima, Mara Lucia de Souza Leite e Mari Lucia de Souza Leite da Silveira, recusando-lhes o registro;
	9.3. dispensar o ressarcimento das quantias indevidamente recebidas de boa-fé pelas interessadas, consoante o disposto no Enunciado 106 da Súmula da Jurisprudência do TCU;
	9.4. determinar ao Comando do Exército que:
	9.4.1. faça cessar, no prazo de 15 (quinze) dias, contado a partir da ciência desta deliberação, os pagamentos decorrentes do ato impugnado, sob pena de responsabilidade solidária da autoridade administrativa omissa, consoante disposto nos arts. 71, inciso IX, da Constituição Federal, e 262 do Regimento Interno desta Corte;
	9.4.2. emita, no prazo de 30 (trinta) dias, novos atos de concessão da pensão de Maria Silva de Lima, Mara Lucia de Souza Leite e Mari Lucia de Souza Leite da Silveira, com fulcro no art. 19, § 3º, da Instrução Normativa 78/2018, escoimados das irregularidades verificadas;
	9.4.3. comunique às interessadas sobre o teor desta decisão, alertando-as de que o efeito suspensivo proveniente da interposição de eventuais recursos não as eximirá da obrigação de devolver os valores percebidos indevidamente após a notificação do presente acórdão, caso os recursos não sejam providos;
	9.5. determinar à Secretaria de Fiscalização de Pessoal que monitore o cumprimento das medidas indicadas no subitem 9.4., representando a este Tribunal, caso necessário.

Atos de Pensão militar da unidade emissora, enviados ao TCU pela unidade de controle interno Centro de Controle Interno do Exército. para fins de análise e julgamento

Segunda Câmara

Comando do Exército.

3. Interessados/Responsáveis:
3.1. Interessadas: Janete Odria Rodrigues (XXX.050.501-XX); Janice Rodrigues Sucupira (XXX.272.821-XX); Laucir Rodrigues Goncalves (XXX.167.861-XX); Laudir Odria Rodrigues (XXX.165.561-XX); Laurita Odria Rodrigues Weiss (XXX.747.241-XX); Mara Lucia de Souza Leite (XXX.344.091-XX); Mari Lucia de Souza Leite da Silveira (XXX.582.251-XX); Maria Angela Barra de Souza (XXX.364.521-XX); Maria Silva de Lima (XXX.994.941-XX); Marilene Scancetti (XXX.121.317-XX).

13.1. Ministros presentes: Bruno Dantas (Presidente), Augusto Nardes, Aroldo Cedraz (Relator) e Raimundo Carreiro.
13.2. Ministros-Substitutos presentes: Marcos Bemquerer Costa e André Luís de Carvalho.

AROLDO CEDRAZ

Transcrevo abaixo a instrução de Secretaria de Fiscalização de Pessoal - Sefip, peça 8, que obteve anuência de seus dirigentes, peça 9.
"Trata-se de atos de pensão militar, submetidos, para fins de registro, à apreciação do Tribunal de Contas da União (TCU) , de acordo com o art. 71, inciso III, da Constituição Federal.  Os atos foram cadastrados e disponibilizados ao TCU por intermédio do Sistema e-Pessoal, na forma do art. 2º e 4º da Instrução Normativa TCU 78/2018.
Os atos desse processo pertencem às seguintes unidades:
Unidade emissora: MINISTÉRIO DA DEFESA-COMANDO DO EXÉRCITO (VINCULADOR) .
Unidade cadastradora: DIRETORIA DE INATIVOS E PENSIONISTAS.
Subunidade cadastradora: SUC11 - 11ª Região Militar.
EXAME TÉCNICO
Procedimentos aplicados
Os procedimentos para exame, apreciação e registro de atos de pessoal encontram-se estabelecidos na Instrução Normativa TCU 78/2018 e na Resolução TCU 206/2007. Essas normas dispõem que os atos de pessoal disponibilizados por meio do e-Pessoal devem ser submetidos previamente a críticas automatizadas, com base em parâmetros predefinidos.
As críticas das informações cadastradas na etapa de coleta do ato foram elaboradas e validadas levando-se em conta as peculiaridades de cada ato. Os itens verificados nessa etapa são inerentes a dados cadastrais, fundamentos legais, mapa de tempo, ficha financeira, assim como eventuais ocorrências de acumulação. Trata-se de verificações abrangentes, minuciosas e precisas e sem a necessidade de ação humana e, portanto, menos suscetível a falhas. As críticas aplicadas estão discriminadas no sistema, no Menu e-Pessoal, opção "Crítica", que podem ser acessadas mediante concessão de perfil específico a servidores do TCU responsáveis pela análise.
Além das críticas automatizadas, há verificação humana adicional no caso de haver alertas do sistema ou informações não formatadas, como esclarecimentos do gestor ou do controle interno.  
As críticas também consideram os registros do Sistema Integrado de Administração de Recursos Humanos (Siape) . O Siape disponibiliza informações atualizadas sobre as parcelas que integram os proventos, diferentemente, portanto, do e-Pessoal, que informa as parcelas no momento do registro do ato. 
Essa confrontação com o Siape fornece uma visão atual e verdadeira da situação, o que permite descaracterizar irregularidades e inconsistências que, embora constantes do e-Pessoal, já foram corrigidas.
As verificações detectadas nos atos encontram-se discriminadas na aba de pendências de cada ato no sistema e-Pessoal, bem como nos espelhos dos atos contemplados por esta instrução.
Exame das Constatações
Ato: 61777/2019 - Interessado: HELIO CANDIDO DE LIMA - CPF: XXX.424.783-XX
Beneficiário: MARIA SILVA DE LIMA - CPF: XXX.994.941-XX - Cônjuge
Parecer do Controle Interno: considerar o ato Legal.
Por intermédio de análises realizadas por esta Unidade Técnica no presente ato, não se constatou irregularidade que obste a chancela pela legalidade.
Encaminhamento do ato: 
Considerar LEGAL e conceder registro do ato de HELIO CANDIDO DE LIMA. 
Ato: 62607/2019 - Interessado: JOAO SANTANA DE SOUZA - CPF: XXX.535.667-XX
Beneficiário: MARIA ANGELA BARRA DE SOUZA - CPF: XXX.364.521-XX - Cônjuge
Parecer do Controle Interno: considerar o ato Legal.
Por intermédio de análises realizadas por esta Unidade Técnica no presente ato, não se constatou irregularidade que obste a chancela pela legalidade.
Encaminhamento do ato: 
Considerar LEGAL e conceder registro do ato de JOAO SANTANA DE SOUZA. 
Ato: 62639/2019 - Interessado: HELIO DE OLIVEIRA TAVARES - CPF: XXX.861.727-XX
Beneficiário: MARILENE SCANCETTI - CPF: XXX.121.317-XX - Companheiro (a) 
Parecer do Controle Interno: considerar o ato Legal.
Por intermédio de análises realizadas por esta Unidade Técnica no presente ato, não se constatou irregularidade que obste a chancela pela legalidade.
Encaminhamento do ato: 
Considerar LEGAL e conceder registro do ato de HELIO DE OLIVEIRA TAVARES. 
Ato: 67343/2019 - Interessado: JURANDYR RODRIGUES - CPF: XXX.970.018-XX
Beneficiários: JANETE ODRIA RODRIGUES - CPF: XXX.050.501-XX - Filho (a) ; JANICE RODRIGUES SUCUPIRA - CPF: XXX.272.821-XX - Filho (a) ; LAUCIR RODRIGUES GONCALVES - CPF: XXX.167.861-XX - Filho (a) ; LAUDIR ODRIA RODRIGUES - CPF: XXX.165.561-XX - Filho (a) e LAURITA ODRIA RODRIGUES WEISS - CPF: XXX.747.241-XX - Filho (a) 
Parecer do Controle Interno: considerar o ato Legal.
Por intermédio de análises realizadas por esta Unidade Técnica no presente ato, não se constatou irregularidade que obste a chancela pela legalidade.
Encaminhamento do ato: 
Considerar LEGAL e conceder registro do ato de JURANDYR RODRIGUES. 
Ato: 67849/2019 - Interessado: JOAO FERREIRA LEITE - CPF: XXX.733.497-XX
Beneficiários: MARA LUCIA DE SOUZA LEITE - CPF: XXX.344.091-XX - Filho (a) e MARI LUCIA DE SOUZA LEITE DA SILVEIRA - CPF: XXX.582.251-XX - Filho (a) 
Parecer do Controle Interno: considerar o ato Legal.
Por intermédio de análises realizadas por esta Unidade Técnica no presente ato, não se constatou irregularidade que obste a chancela pela legalidade.
Encaminhamento do ato: 
Considerar LEGAL e conceder registro do ato de JOAO FERREIRA LEITE. 
CONCLUSÃO
A abrangência e a profundidade das verificações levadas a efeito fundamentam convicção de que os atos 67849/2019, 62639/2019, 62607/2019, 61777/2019 e 67343/2019 podem ser apreciados pela legalidade, em razão de não terem sido encontradas irregularidades nos atos, de acordo com o item Exame das Constatações desta instrução.
PROPOSTA DE ENCAMINHAMENTO
Ante o exposto, com fundamento no art. 71, inciso III, da Constituição Federal, no art. 1º, inciso V, e art. 39, incisos I e II, da Lei 8.443/1992, no art. 260 do Regimento Interno do Tribunal de Contas da União, propõe-se: 
Considerar LEGAIS e conceder o registro dos atos de JOAO FERREIRA LEITE, HELIO DE OLIVEIRA TAVARES, JOAO SANTANA DE SOUZA, HELIO CANDIDO DE LIMA e JURANDYR RODRIGUES.
Anexo I - Dados do Ato
Ato: 61777/2019 - servidor/instituidor: HELIO CANDIDO DE LIMA - CPF: XXX.424.783-XX 
Cargo: 1º Tenente - Matrícula no órgão 1006248809 - 25/04/2019
Fundamento: PMIL-1 - Pensão militar correspondente ao soldo do posto ou graduação de contribuição do militar, desde que satisfeitas condições necessárias.
Pensionistas
MARIA SILVA DE LIMA - CPF: XXX.994.941-XX - Cônjuge
Sexo: Feminino - Dt.Nasc.: 02/01/1943
Início: 25/04/2019 - Término: 
Fundamento da pensão: BPMIL-10 - Pensão militar de primeira ordem de prioridade para cônjuge.
Parecer do Controle Interno: Legal
Atos com o mesmo CPF
	Num. ato
	Tipo
	UJ
	Cargo
	Jornada
	Dt.inicial
	Dt.final
	TC
	Julgamento

	74450/2019
	Reforma
	MINISTÉRIO DA DEFESA-COMANDO DO EXÉRCITO (VINCULADOR) 
	1º Tenente
		30/10/2018
			
	SISAC-10003371-07-2007-012468-6
	CONCESSÃO DE REFORMA
		PRIMEIRO TENENTE (EX.) 
		11/03/1999
		Processo 021.816/2010-7
	LEGAL

	SISAC-10003371-07-2008-000591-4
	CONCESSÃO DE REFORMA
		PRIMEIRO TENENTE (EX.) 
		03/10/2005
			
	SISAC-10003371-07-2007-012467-8
	CONCESSÃO DE REFORMA
		PRIMEIRO TENENTE (EX.) 
		03/10/2005
		Processo 025.773/2010-0
	LEGAL

	SISAC-10003371-07-2008-000592-2
	CONCESSÃO DE REFORMA
		PRIMEIRO TENENTE (EX.) 
		11/03/1999
			
Ato: 62607/2019 - servidor/instituidor: JOAO SANTANA DE SOUZA - CPF: XXX.535.667-XX 
Cargo: Capitão - Matrícula no órgão 0182432302 - 09/02/2019
Fundamento: PMIL-1 - Pensão militar correspondente ao soldo do posto ou graduação de contribuição do militar, desde que satisfeitas condições necessárias.
Pensionistas
MARIA ANGELA BARRA DE SOUZA - CPF: XXX.364.521-XX - Cônjuge
Sexo: Feminino - Dt.Nasc.: 04/12/1941
Início: 09/02/2019 - Término: 
Fundamento da pensão: BPMIL-10 - Pensão militar de primeira ordem de prioridade para cônjuge.
Parecer do Controle Interno: Legal
Atos com o mesmo CPF
	Num. ato
	Tipo
	UJ
	Cargo
	Jornada
	Dt.inicial
	Dt.final
	TC
	Julgamento

	62283/2019
	Reforma
	MINISTÉRIO DA DEFESA-COMANDO DO EXÉRCITO (VINCULADOR) 
	Capitão
		25/04/1996
			
Ato: 62639/2019 - servidor/instituidor: HELIO DE OLIVEIRA TAVARES - CPF: XXX.861.727-XX 
Cargo: Capitão - Matrícula no órgão 0188398606 - 02/04/2019
Fundamento: PMIL-1 - Pensão militar correspondente ao soldo do posto ou graduação de contribuição do militar, desde que satisfeitas condições necessárias.
Pensionistas
MARILENE SCANCETTI - CPF: XXX.121.317-XX - Companheiro (a) 
Sexo: Feminino - Dt.Nasc.: 22/03/1948
Início: 02/04/2019 - Término: 
Fundamento da pensão: BPMIL-11 - Pensão militar de primeira ordem de prioridade para companheiro (a) .
Parecer do Controle Interno: Legal
Atos com o mesmo CPF
	Num. ato
	Tipo
	UJ
	Cargo
	Jornada
	Dt.inicial
	Dt.final
	TC
	Julgamento

	62122/2019
	Reforma
	MINISTÉRIO DA DEFESA-COMANDO DO EXÉRCITO (VINCULADOR) 
	Capitão
		28/12/1998
			
Ato: 67343/2019 - servidor/instituidor: JURANDYR RODRIGUES - CPF: XXX.970.018-XX 
Cargo: Capitão - Matrícula no órgão 0224176107 - 20/03/2019
Fundamento: PMIL-1 - Pensão militar correspondente ao soldo do posto ou graduação de contribuição do militar, desde que satisfeitas condições necessárias.
Pensionistas
JANETE ODRIA RODRIGUES - CPF: XXX.050.501-XX - Filho (a) 
Sexo: Feminino - Dt.Nasc.: 04/05/1958
Início: 20/03/2019 - Término: 
Fundamento da pensão: BPMIL-1 - Pensão militar de segunda ordem de prioridade para filha. (No caso em que o instituidor optou pela contribuição adicional para a Pensão Militar, no valor de 1,5% (um e meio por cento) sobre as parcelas que compõem a remuneração ou os proventos) .
Parecer do Controle Interno: Legal
JANICE RODRIGUES SUCUPIRA - CPF: XXX.272.821-XX - Filho (a) 
Sexo: Feminino - Dt.Nasc.: 14/05/1964
Início: 20/03/2019 - Término: 
Fundamento da pensão: BPMIL-1 - Pensão militar de segunda ordem de prioridade para filha. (No caso em que o instituidor optou pela contribuição adicional para a Pensão Militar, no valor de 1,5% (um e meio por cento) sobre as parcelas que compõem a remuneração ou os proventos) .
Parecer do Controle Interno: Legal
LAUCIR RODRIGUES GONCALVES - CPF: XXX.167.861-XX - Filho (a) 
Sexo: Feminino - Dt.Nasc.: 08/06/1972
Início: 20/03/2019 - Término: 
Fundamento da pensão: BPMIL-1 - Pensão militar de segunda ordem de prioridade para filha. (No caso em que o instituidor optou pela contribuição adicional para a Pensão Militar, no valor de 1,5% (um e meio por cento) sobre as parcelas que compõem a remuneração ou os proventos) .
Parecer do Controle Interno: Legal
LAUDIR ODRIA RODRIGUES - CPF: XXX.165.561-XX - Filho (a) 
Sexo: Feminino - Dt.Nasc.: 16/08/1969
Início: 20/03/2019 - Término: 
Fundamento da pensão: BPMIL-1 - Pensão militar de segunda ordem de prioridade para filha. (No caso em que o instituidor optou pela contribuição adicional para a Pensão Militar, no valor de 1,5% (um e meio por cento) sobre as parcelas que compõem a remuneração ou os proventos) .
Parecer do Controle Interno: Legal
LAURITA ODRIA RODRIGUES WEISS - CPF: XXX.747.241-XX - Filho (a) 
Sexo: Feminino - Dt.Nasc.: 27/03/1977
Início: 20/03/2019 - Término: 
Fundamento da pensão: BPMIL-1 - Pensão militar de segunda ordem de prioridade para filha. (No caso em que o instituidor optou pela contribuição adicional para a Pensão Militar, no valor de 1,5% (um e meio por cento) sobre as parcelas que compõem a remuneração ou os proventos) .
Parecer do Controle Interno: Legal
Atos com o mesmo CPF
	Num. ato
	Tipo
	UJ
	Cargo
	Jornada
	Dt.inicial
	Dt.final
	TC
	Julgamento

	52680/2019
	Reforma
	MINISTÉRIO DA DEFESA-COMANDO DO EXÉRCITO (VINCULADOR) 
	Capitão
		27/02/1992
			
Ato: 67849/2019 - servidor/instituidor: JOAO FERREIRA LEITE - CPF: XXX.733.497-XX 
Cargo: 1º Tenente - Matrícula no órgão 0413886706 - 05/05/2019
Fundamento: PMIL-1 - Pensão militar correspondente ao soldo do posto ou graduação de contribuição do militar, desde que satisfeitas condições necessárias.
Pensionistas
MARA LUCIA DE SOUZA LEITE - CPF: XXX.344.091-XX - Filho (a) 
Sexo: Feminino - Dt.Nasc.: 05/02/1955
Início: 05/05/2019 - Término: 
Fundamento da pensão: BPMIL-1 - Pensão militar de segunda ordem de prioridade para filha. (No caso em que o instituidor optou pela contribuição adicional para a Pensão Militar, no valor de 1,5% (um e meio por cento) sobre as parcelas que compõem a remuneração ou os proventos) .
Parecer do Controle Interno: Legal
MARI LUCIA DE SOUZA LEITE DA SILVEIRA - CPF: XXX.582.251-XX - Filho (a) 
Sexo: Feminino - Dt.Nasc.: 11/10/1960
Início: 05/05/2019 - Término: 
Fundamento da pensão: BPMIL-1 - Pensão militar de segunda ordem de prioridade para filha. (No caso em que o instituidor optou pela contribuição adicional para a Pensão Militar, no valor de 1,5% (um e meio por cento) sobre as parcelas que compõem a remuneração ou os proventos) .
Parecer do Controle Interno: Legal
Atos com o mesmo CPF
	Num. ato
	Tipo
	UJ
	Cargo
	Jornada
	Dt.inicial
	Dt.final
	TC
	Julgamento

	74397/2019
	Reforma
	MINISTÉRIO DA DEFESA-COMANDO DO EXÉRCITO (VINCULADOR) 
	1º Tenente
		24/10/2018
			
Anexo II - Detalhamento das inconsistências encontradas 
Quadro resumo de ocorrências
	Núm.ato
	Nome instituidor
	Regime jurídico
	Propostas de mérito
	Inconsistências encontradas
	Qtde incon.

				Controle interno
	Sefip/
TCU
		
	61777/2019
	HELIO CANDIDO DE LIMA
		Legal
	Legal
	-
	-

	62607/2019
	JOAO SANTANA DE SOUZA
		Legal
	Legal
	-
	-

	62639/2019
	HELIO DE OLIVEIRA TAVARES
		Legal
	Legal
	-
	-

	67343/2019
	JURANDYR RODRIGUES
		Legal
	Legal
	-
	-

	67849/2019
	JOAO FERREIRA LEITE
		Legal
	Legal"
	-
	-

2.	Transcrevo abaixo o parecer da lavra do Procurador Rodrigo Medeiros de Lima, em que discorda parcialmente da Sefip, peça 10. 
	"Trata-se de processo consolidado com 5 atos de pensões militares concedidas pelo Ministério da Defesa - Comando do Exército.
2.	Em pareceres uniformes, a Secretaria de Fiscalização de Pessoal (Sefip) propôs a legalidade e registro dos atos (peças 8-9) .
3.	Os atos de peças 2 e 6 tratam, respectivamente, das pensões militares instituídas por: Hélio Candido de Lima, em favor de Maria Silva de Lima, habilitada à pensão na condição de cônjuge; e João Ferreira Leite, em favor de Mara Lucia de Souza Leite e Mari Lucia de Souza Leite da Silveira, habilitadas à pensão na condição de filhas.
4.	Ocorre que o Sr. Hélio Candido de Lima (peça 2) ocupava na ativa, o posto de 1º Tenente. Não passou pela reserva e foi reformado em 11/03/1999, quando contava com 36 anos, 1 mês e 18 dias de serviço. Os proventos passaram a ser calculados com base no posto de Major, por ter sido considerado definitivamente incapaz para o serviço ativo das Forças Armadas em face de invalidez permanente decorrente de doença especificada em lei. Como se vê, os proventos tiveram por referência dois postos acima daquele que o militar ostentava na atividade.
5.	No que se refere ao Sr. João Ferreira Leite (peça 6) , observa-se que ele ocupava na ativa, o posto de 1º Tenente. Foi transferido para a reserva remunerada em 17/6/1979, quando contava com 35 anos, 4 meses e 11 dias de serviço. Em razão disso, os proventos da reserva passaram a ser calculados tendo por referência o posto de Capitão. Em 16/6/1985, o militar foi reformado e os proventos passaram a ser calculados com base no posto de Major, por ter sido considerado definitivamente incapaz para o serviço ativo das Forças Armadas em face de invalidez permanente decorrente de doença especificada em lei. Como se vê, também neste caso, os proventos tiveram por referência dois postos acima daquele que o militar ostentava na atividade.
6.	A Corte de Contas firmou entendimento, por intermédio do Acórdão 2225/2019-TCU-Plenário da relatoria do Ministro Benjamin Zymler e proferido na sessão de 18/9/2019, no sentido de que não há embasamento legal para o cálculo dos proventos de reforma ter por referência dois postos acima daquele ostentado pelo militar na atividade. A Lei 6.880/1980 trata do tema em seus artigos 50, 108 e 110 (grifos acrescidos) :
Art. 50. São direitos dos militares:
 (...) 
II - a percepção de remuneração correspondente ao grau hierárquico superior ou melhoria da mesma quando, ao ser transferido para a inatividade, contar mais de 30 (trinta) anos de serviço; (redação original) 
II - o provento calculado com base no soldo integral do posto ou graduação que possuía quando da transferência para a inatividade remunerada, se contar com mais de trinta anos de serviço; (Redação dada pela Medida Provisória nº 2.215-10, de 31.8.2001) 
III - a remuneração calculada com base no soldo integral do posto ou graduação quando, não contando 30 (trinta) anos de serviço, for transferido para a reserva remunerada, ex officio, por ter atingido a idade-limite de permanência em atividade no posto ou na graduação, ou ter sido abrangido pela quota compulsória; e (Redação original) 
III - o provento calculado com base no soldo integral do posto ou graduação quando, não contando trinta anos de serviço, for transferido para a reserva remunerada, ex officio, por ter atingido a idade-limite de permanência em atividade no posto ou na graduação, ou ter sido abrangido pela quota compulsória; e (Redação dada pela Medida Provisória nº 2.215-10, de 31.8.2001) 
 (...) 
Art. 108. A incapacidade definitiva pode sobrevir em conseqüência de:
I - ferimento recebido em campanha ou na manutenção da ordem pública;
II - enfermidade contraída em campanha ou na manutenção da ordem pública, ou enfermidade cuja causa eficiente decorra de uma dessas situações;
III - acidente em serviço;
IV - doença, moléstia ou enfermidade adquirida em tempo de paz, com relação de causa e efeito a condições inerentes ao serviço;
V - tuberculose ativa, alienação mental, neoplasia maligna, cegueira, lepra, paralisia irreversível e incapacitante, cardiopatia grave, mal de Parkinson, pênfigo, espondiloartrose anquilosante, nefropatia grave e outras moléstias que a lei indicar com base nas conclusões da medicina especializada; e (Redação original) 
V - tuberculose ativa, alienação mental, esclerose múltipla, neoplasia maligna, cegueira, lepra, paralisia irreversível e incapacitante, cardiopatia grave, mal de Parkinson, pênfigo, espondiloartrose anquilosante, nefropatia grave e outras moléstias que a lei indicar com base nas conclusões da medicina especializada; e (Redação dada pela Lei nº 12.670, de 2012) 
VI - acidente ou doença, moléstia ou enfermidade, sem relação de causa e efeito com o serviço.
§ 1º Os casos de que tratam os itens I, II, III e IV serão provados por atestado de origem, inquérito sanitário de origem ou ficha de evacuação, sendo os termos do acidente, baixa ao hospital, papeleta de tratamento nas enfermarias e hospitais, e os registros de baixa utilizados como meios subsidiários para esclarecer a situação.
§ 2º Os militares julgados incapazes por um dos motivos constantes do item V deste artigo somente poderão ser reformados após a homologação, por Junta Superior de Saúde, da inspeção de saúde que concluiu pela incapacidade definitiva, obedecida à regulamentação específica de cada Força Singular.
Art. 110. O militar da ativa julgado incapaz definitivamente por um dos motivos constantes dos itens I e II do artigo 108 será reformado com remuneração calculada com base no soldo correspondente ao grau hierárquico imediato ao que possuir na ativa. (Redação original) 
Art. 110. O militar da ativa ou da reserva remunerada, julgado incapaz definitivamente por um dos motivos constantes dos incisos I e II do art. 108, será reformado com a remuneração calculada com base no soldo correspondente ao grau hierárquico imediato ao que possuir ou que possuía na ativa, respectivamente. (Redação dada pela Lei nº 7.580, de 1986) 
§ 1º Aplica-se o disposto neste artigo aos casos previstos nos itens III, IV e V do artigo 108, quando, verificada a incapacidade definitiva, for o militar considerado inválido, isto é, impossibilitado total e permanentemente para qualquer trabalho.
§ 2º Considera-se, para efeito deste artigo, grau hierárquico imediato:
a) o de Primeiro-Tenente, para Guarda-Marinha, Aspirante-a-Oficial e Suboficial ou Subtenente;
b) o de Segundo-Tenente, para Primeiro-Sargento, Segundo-Sargento e Terceiro-Sargento; e
c) o de Terceiro-Sargento, para Cabo e demais praças constantes do Quadro a que se refere o artigo 16.
§ 3º Aos benefícios previstos neste artigo e seus parágrafos poderão ser acrescidos outros relativos à remuneração, estabelecidos em leis especiais, desde que o militar, ao ser reformado, já satisfaça às condições por elas exigidas.
§ 4º O direito do militar previsto no artigo 50, item II, independerá de qualquer dos benefícios referidos no caput e no § 1° deste artigo, ressalvado o disposto no parágrafo único do artigo 152. (Revogado pela Medida Provisória nº 2.215-10, de 31.8.2001) 
§ 5º Quando a praça fizer jus ao direito previsto no artigo 50, item II, e, conjuntamente, a um dos benefícios a que se refere o parágrafo anterior, aplicar-se-á somente o disposto no § 2º deste artigo. (Revogado pela Medida Provisória nº 2.215-10, de 31.8.2001) 
7.	Da leitura dos dispositivos, observa-se que o benefício de "proventos calculados sobre o posto hierárquico imediato", seja em consequência de transferência para a inatividade contando com mais de 30 anos de serviço, conforme dispõe o art. 50 da Lei 6.880/1980, ou seja pelo motivo de o militar ter sido considerado incapaz definitivamente, conforme art. 110 da mesma lei, somente pode ser calculado com base no soldo correspondente ao grau hierárquico imediato ao que possuir ou que possuía na ativa.
8.	Nesse sentido, pede-se vênia para transcrever trecho do elucidativo voto do Ministro Benjamin Zymler, condutor do Acórdão 13439/2019-TCU-Primeira Câmara (grifos no original) :
8.	Como se vê, o benefício previsto no art. 110 da Lei 6.880/1980, expressamente dirigido ao militar da ativa ou da reserva remunerada, não alcança o militar reformado. Ademais, quer da ativa, quer da reserva, o benefício se traduz no cálculo dos proventos com base no soldo do posto hierárquico imediato àquele que o favorecido apresentava na ativa - ou seja, não há espaço na norma para o cálculo dos proventos ter por referência dois postos acima daquele ostentado pelo militar na atividade.
9.	Sobre o primeiro ponto - os destinatários do adicional -, a jurisprudência do Superior Tribunal de Justiça (STJ) , intérprete último da lei federal, há muito se encontra pacificada, como ilustram os precedentes adiante reproduzidos:
"PROCESSUAL CIVIL. ADMINISTRATIVO. MILITAR REFORMADO POR ATINGIR A IDADE LIMITE NA RESERVA. INVALIDEZ SUPERVENIENTE À INATIVAÇÃO. REFORMA COM REMUNERAÇÃO CORRESPONDENTE AO GRAU HIERÁRQUICO IMEDIATO. IMPOSSIBILIDADE. SÚMULAS 7 E 83 DO STJ.
1. O art. 110 da Lei 6.880/1980 prevê o direito de o militar da ativa ou da reserva remunerada ser reformado com a remuneração calculada com base no soldo correspondente ao grau hierárquico imediato ao que possuir.
2. O Tribunal de origem asseverou: 'o autor foi reformado ex officio em 21/05/2006 (Evento 20 - PROCADM4 - fl. 15) , por ter atingido idade limite de permanência na reserva, nos termos do art. 106, I, d, da Lei n° 6.880/80. Pretende, agora, a melhoria da reforma para que seus proventos passem a ser calculados com base na remuneração do posto superior na inatividade, em razão da superveniência de moléstia que determina a sua invalidez (neoplasia maligna constatada em 04/01/2008) '.
3. É inviável reanalisar a constatação das datas da reforma e da eclosão da moléstia, pois inarredável a revisão do conjunto probatório dos autos para afastar as premissas fáticas estabelecidas pelo acórdão recorrido. Aplica-se, portanto, o óbice da Súmula 7/STJ. 
4. Ao reconhecer que o direito ora pugnado alcança apenas os militares da ativa ou da reserva remunerada, não prevendo a possibilidade da alteração de proventos de militar reformado por atingir a idade limite na reserva, o Tribunal a quo decidiu em consonância com a jurisprudência do STJ, razão pela qual incide a Súmula 83 do STJ. Precedentes: REsp 1.381.724/RS, Relatora Ministra REGINA HELENA COSTA, PRIMEIRA TURMA, DJe 10/5/2017; e AgRg no REsp 1.539.940/RS, Relatora Ministra ASSUSETE MAGALHÃES, SEGUNDA TURMA, DJe 29/3/2016.
5. Recurso Especial não conhecido" (REsp 1784347/RS, Rel. Min. Herman Benjamin, Segunda Turma, julgado em 2/4/2019, DJe de 23/4/2019; ênfase acrescentada) .
"ADMINISTRATIVO. MILITAR. REFORMA. ALTERAÇÃO DE BENEFÍCIO. INCAPACIDADE SUPERVENIENTE. ART. 110, § 1º C/C ART. 108, V, DA LEI 6.880/80. MILITARES DA ATIVA OU RESERVA REMUNERADA. RESTRIÇÃO. MILITAR JÁ REFORMADO. IMPOSSIBILIDADE. 
1. A reforma do militar com a remuneração calculada com base no soldo correspondente ao grau hierárquico imediato ao que possuir ou que possuía na ativa, nos termos do art. 110, § 1º, c/c o art. 108, V, da Lei 6.880/80, restringe-se aos militares da ativa ou reserva remunerada, na exata disposição do caput do art. 110, não sendo possível a concessão de tal benesse àqueles militares já reformados. 
2. Recurso especial não provido" (REsp 1.340.075/CE, Rel. Min. Castro Meira, Segunda Turma, julgado em 9/4/2013, DJe de 15/4/2013; ênfase acrescentada) .
 (...) 
11.		De fato, há distinção tão substancial entre os regimes jurídicos aplicáveis, de per si, aos militares da ativa, da reserva e reformados que não se apresenta razoável pretender igualá-los - pela via da hermenêutica - para efeito de concessão de benefícios. Note-se que, no plano remuneratório, o Supremo Tribunal Federal (STF) tem restringido, inclusive, a eficácia de títulos executivos judiciais quando o titular do direito migra da condição de servidor ativo para a de servidor aposentado. No MS 30.725, por exemplo, o Ministro Gilmar Mendes anotou:
"Nesse sentido, a coisa julgada deveria ser invocada, a princípio, para efeitos de pagamento de vencimentos, o que não significa, necessariamente, que essa proteção jurídica se estenda, desde logo, para o cálculo dos proventos, o qual deve ser analisado caso a caso, sob pena de reconhecer-se a perpetuação de um direito declarado a ponto de alcançar um instituto jurídico diverso: o instituto dos proventos."
12.		Ora, o art. 110 do Estatuto dos Militares tem por evidente propósito compensar os militares da ativa que tenham sua carreira precocemente interrompida por infortúnios associados ao cumprimento do dever. A exceção são as enfermidades referidas no inciso V do art. 108, mas mesmo ali se faz inequívoca a intenção do legislador de favorecer o militar vitimado pela interrupção abrupta da carreira.
13.		Naturalmente, não há que se falar em interrupção da carreira no caso de militares já reformados.
14.		Poder-se-ia até objetar, é verdade, que os militares da reserva, expressamente referidos pela norma, também se encontram, tecnicamente, na situação de inativos. No entanto, insisto, o discrímen entre reserva e reforma é tal que a simples leitura da conceituação dada aos institutos espanca qualquer dúvida a respeito. Eis o que dispõe o art. 3º da Lei 6.880/1980:
"Art. 3° Os membros das Forças Armadas, em razão de sua destinação constitucional, formam uma categoria especial de servidores da Pátria e são denominados militares.
§ 1° Os militares encontram-se em uma das seguintes situações:
a) na ativa:
 (...) 
b) na inatividade:
I - os da reserva remunerada, quando pertençam à reserva das Forças Armadas e percebam remuneração da União, porém sujeitos, ainda, à prestação de serviço na ativa, mediante convocação ou mobilização; e
II - os reformados, quando, tendo passado por uma das situações anteriores estejam dispensados, definitivamente, da prestação de serviço na ativa, mas continuem a perceber remuneração da União."
15.		Nessa mesma linha, saliento que, em sua redação original, o § 1º do art. 110 do Estatuto dirigia-se unicamente aos militares da ativa. Foi a ocorrência de casos reais de incapacidade - envolvendo reservistas convocados - ocasionada por ferimento ou enfermidade contraída em função do efetivo exercício da atividade militar (incisos I e II do art. 108) que motivou o legislador a lhes estender o benefício. Reproduzo a exposição de motivos que fundamentou a alteração:
 (...) 
18.		Relativamente ao segundo ponto mencionado no item 8 deste voto - concessão em cascata do benefício previsto no art. 110 da Lei 6.880/1980 -, a jurisprudência do STJ rejeita a hipótese mesmo que a moléstia incapacitante tenha sido adquirida com o militar ainda na reserva remunerada. Em outras palavras, se já beneficiário da vantagem do art. 50, inciso II, da Lei 6.880/1980 (inatividade com proventos calculados sobre o posto hierárquico imediato) , nem sequer o militar da reserva remunerada acometido de moléstia incapacitante faz jus a nova melhoria de proventos com esteio no art. 110, § 1º, da Lei 6880/1980. Nesse sentido, exemplificativamente, cito como precedente:
"AGRAVO REGIMENTAL NOS EMBARGOS DE DECLARAÇÃO EM RECURSO ESPECIAL. ADMINISTRATIVO. MILITAR DA RESERVA REMUNERADA. SUPERVENIÊNCIA DE INCAPACIDADE TOTAL E DEFINITIVA. REFORMA. CÁLCULO DOS PROVENTOS. SOLDO DO POSTO IMEDIATAMENTE SUPERIOR AO QUE EXERCIA NA ATIVA. 
1. A orientação jurisprudencial desta Corte Superior é no sentido de que o militar da reserva remunerada julgado definitivamente incapaz para qualquer trabalho, como na hipótese de estar acometido de cardiopatia grave, deve ser reformado com proventos correspondentes ao soldo da graduação hierárquica imediata a que possuía na ativa, nos termos do art. 110, § 1º, da Lei nº 6.880/80. 
2. Agravo regimental a que se nega provimento" (AgRg nos EDcl no Recurso Especial 966.142/RJ, Rel. Min. Marco Aurélio Bellizze, Quinta Turma, julgado em 26/2/2013, DJe de 5/3/2013) .
 (...) 
20.		Ressalto, a propósito, que o entendimento aqui externado foi acolhido à unanimidade pelo Plenário desta Corte de Contas por meio do Acórdão 2.225/2019, de 18/9/2019.
9.	Ante o exposto, este representante do Ministério Público de Contas da União opina por considerar ilegais os atos de pensão militar instituídas por Hélio Candido de Lima e João Ferreira Leite (peças 2 e 6) , uma vez que os proventos das reformas tiveram por referência dois postos acima daqueles que os militares ostentavam na atividade, irregularidade que macula os proventos das respectivas pensões, concedidas com proventos calculados com base em um ou dois postos acima, tendo por fundamento os artigos 6º e 15 da Lei 3.765/1960 (atualizada pela Medida Provisória 2.215-10/2001) .
10.	Ressalte-se que os atos foram enviados ao TCU em 2019, de modo que podem ser apreciados sem a necessidade de prévia oitiva das interessadas, nos termos do Acórdão 587/2011-TCU-Plenário.
11.	Por fim, quanto aos demais atos, acolhemos a proposta apresentada pela Unidade Técnica de legalidade e registro."
	É o Relatório.

não há.

Procurador Rodrigo Medeiros de Lima.

PESSOAL. PENSÃO MILITAR. ATRIBUIÇÃO, NA PENSÃO, DE VANTAGEM PREVISTA NO ART. 110 DA LEI 6.880/1980, CONCEDIDA APÓS A REFORMA A DOIS DOS INSTITUIDORES. ILEGALIDADE DAS PENSÕES INSTITUÍDAS, COM NEGATIVA DE REGISTRO. LEGALIDADE DOS DEMAIS ATOS. DETERMINAÇÕES.

PENSÃO MILITAR (PMIL)

Secretaria de Fiscalização de Integridade de Atos e Pagamentos de Pessoal e de Benefícios Sociais (Sefip).

Cuidam os autos de atos de concessão de pensão militar em favor de Janete Odria Rodrigues; Janice Rodrigues Sucupira; Laucir Rodrigues Goncalves; Laudir Odria Rodrigues; Laurita Odria Rodrigues Weiss; Mara Lucia de Souza Leite; Mari Lucia de Souza Leite da Silveira; Maria Angela Barra de Souza; Maria Silva de Lima; e Marilene Scancetti, emitidos pelo Comando do Exército.
Consigno, inicialmente, que os atos ingressaram neste Tribunal há menos do que os cinco anos estabelecidos pelo Supremo Tribunal Federal (RE 636.553/RS - Tema 445 de repercussão geral) , e referendados por esta Corte (Acórdão 122/2021-TCU-Plenário, rel. Min. Walton Alencar Rodrigues) , para a concessão de registro tácito.
A Secretaria de Fiscalização de Pessoal - Sefip, em pareceres uniformes, peças 8/9, propôs considerar legais os atos e conceder-lhes o registro.
O Ministério Público junto ao TCU - MPTCU concordou com a proposta da unidade técnica, à exceção dos atos de pensão instituída por Hélio Candido de Lima, em favor de Maria Silva de Lima, habilitada à pensão na condição de cônjuge; e João Ferreira Leite, em favor de Mara Lucia de Souza Leite e Mari Lucia de Souza Leite da Silveira, habilitadas à pensão na condição de filhas, uma vez que derivaram de atos de alteração de reforma por meio dos quais os instituidores foram agraciados com proventos referente a dois postos/graduações acima daqueles que ocupavam na atividade, sem que exista previsão legal para tanto.
De plano, concordo integralmente com a proposta formulada pelo MPTCU, razão pela qual acolho o parecer da lavra do Procurador Rodrigo Medeiros de Lima adotando seus fundamentos como razões de decidir, sem prejuízo de tecer os breves comentários a seguir.
Esta Corte de Contas, a partir da prolação do Acórdão 2225/2019-TCU-Plenário, da relatoria do Min. Benjamin Zymler, passou a entender que não há previsão legal para que um militar, já reformado, seja agraciado com outra reforma que venha a majorar os proventos inicialmente deferidos. Pacificou-se, então, o entendimento de que a melhoria prevista no referido dispositivo não se aplica ao militar que já se encontrava reformado no momento da invalidez.
De fato, ao analisar o caput do art. 110 da Lei 6.880/1980, com a redação dada pela Lei 7.580/1986, percebe-se que a melhoria de remuneração se aplica somente aos militares da ativa ou da reserva remunerada e deve ser calculada sempre com base no soldo correspondente ao grau hierárquico que o militar possuía na ativa.
Tal exegese alinhou o entendimento desta Corte com a jurisprudência do Superior Tribunal de Justiça acerca da matéria, proferida nos autos do Recurso Especial 1.784.347/RS, relatado pelo Ministro Herman Benjamin.
Assim, considerando que os instituidores da pensão militar Hélio Candido de Lima e João Ferreira Leite já se encontravam reformados quando foram acometidos da invalidez permanente, as pensões concedidas às suas respectivas beneficiárias não possuem amparo legal ou jurisprudencial, o que enseja o julgamento pela ilegalidade dos atos. Os demais atos, entretanto, devem ser julgados legais e registrados.
	Em face do exposto, VOTO por que o Tribunal adote a minuta de Acórdão que submeto à apreciação deste Colegiado.
	TCU, Sala das Sessões Ministro Luciano Brandão Alves de Souza, em 6 de abril de 2021.
AROLDO CEDRAZ
Relator